臺灣高等法院臺南分院刑事判決
110年度上訴字第67號
上  訴  人  臺灣臺南地方檢察署檢察官
被      告  甲○○
上列上訴人因被告毒品危害防制條例案件，不服臺灣臺南地方法
院109年度訴字第1212號中華民國109年11月30日第一審判決（起
訴案號：臺灣臺南地方檢察署109年度撤緩毒偵字第295號），提
起上訴，本院判決如下：
    主  文
上訴駁回。
    理  由
一、公訴意旨略以：被告甲○○基於施用第一級毒品海洛因之犯意
    ，於民國108年7月24日18時10分許，採尿時起回溯26小時內
    之某時，在不詳地點，以不詳方式，施用第一級毒品海洛因
    1次。嗣因甲○○男友涉犯另案，經警於108年7月24日16時前
    往高雄市○○區○○路00號執行拘捕，發現甲○○在場，得其同意
    採尿送驗，結果呈可待因、嗎啡陽性反應，始查悉上情。因
    認被告涉犯毒品危害防制條例第10條第1項之施用第一級毒
    品罪嫌。
二、按起訴之程序違背規定者，應諭知不受理之判決，並得不經
    言詞辯論為之，刑事訴訟法第303條第1款、第307條分別定
    有明文。
三、次按109年1月15日修正公布、同年7月15日施行之毒品危害
    防制條例第24條第1項規定：「第20條第1項及第23條第2項
    之程序，於檢察官先依刑事訴訟法第253條之1第1項、第253
    條之2第1項第4款至第6款或第8款規定，為附條件之緩起訴
    處分時，或於少年法院（地方法院少年法庭）認以依少年事
    件處理法程序處理為適當時，不適用之。」對於犯該條例第
    10條第1項、第2項之施用第一級或第二級毒品罪者，進入司
    法程序之戒癮治療方式，係採取第20條第1項、第2項規定「
    觀察、勒戒或強制戒治」及第24條第1項所定「附命完成戒
    癮治療之緩起訴處分」（下稱「附命緩起訴」）雙軌制，其
    目的同在給予施用毒品者戒毒自新機會。是以，被告既同意
    參加「戒癮治療」，並由檢察官採行「附命緩起訴」方式，
    且完成「附命緩起訴」所採用之戒癮治療完畢，自毋庸復行
    採取「觀察、勒戒或強制戒治」方式，重啟戒除毒癮以代替
    刑罰之處遇程序。又該條例第20條第3項規定，依第2項規定
    為觀察、勒戒或強制戒治執行完畢釋放後，「3年」後再犯
    第10條之施用第一級或第二級毒品罪者，適用第1項、第2項
    之觀察、勒戒或強制戒治規定；第23條第2項規定，觀察、
    勒戒或強制戒治執行完畢釋放後，「3年」內再犯施用第一
    級或第二級毒品罪，應依法追訴（提起公訴或聲請簡易判決
    處刑）。亦即被告於觀察、勒戒或強制戒治執行完畢釋放後
    ，「3年」內再犯施用第一級或第二級毒品罪，不再適用「
    觀察、勒戒或強制戒治」以代替刑罰之處遇程序。被告既完
    成「附命緩起訴」之戒癮治療，事實上已接受等同「觀察、
    勒戒或強制戒治」執行完畢之處遇，如於該條例第23條第2
    項所定「3年」內，再犯施用第一級或第二級毒品罪，顯現
    其再犯率甚高，原規劃之「附命緩起訴」並完成戒癮治療處
    遇制度功能，已經無法發揮成效，而無再次接受「觀察、勒
    戒或強制戒治」處遇之必要。倘被告經「附命緩起訴」，且
    完成戒癮治療後，因其事實上已接受等同「觀察、勒戒或強
    制戒治」執行完畢釋放之處遇，「3年」內再犯施用第一級
    或第二級毒品罪，顯見其再犯率甚高，自應依該條例第23條
    第2項規定之相同法理，逕行追訴（提起公訴或聲請簡易判
    決處刑），而無再依該條例第20條第1項重行聲請觀察、勒
    戒或強制戒治之必要。再者，被告施用第一級或第二級毒品
    罪，經裁定觀察、勒戒或強制戒治程序者，既係以「觀察、
    勒戒或強制戒治」執行完畢釋放後，起算上開「3年」內再
    犯之期間，則被告係經「附命緩起訴」，依同一法理，應以
    經「附命緩起訴」並完成戒癮治療後，而非以「附命緩起訴
    」確定之日，起算該「3年」內再犯之期間(最高法院109年
    度台非字第76、77號判決同此意旨)。
四、經查：
（一）被告前於92年間因施用毒品案件，經裁定送觀察、勒戒，
      嗣於92年6月2日因無繼續施用之傾向而釋放，並經臺灣臺
      南地方檢察署（下稱臺南地檢署）檢察官以92年度毒偵字
      第92號為不起訴處分確定。又被告本次因施用毒品案件經
      臺南地檢署檢察官前於109年5月8日以109年度毒偵字第806號
      案件為附命完成戒癮治療之緩起訴處分確定後，嗣因未履行
      緩起訴條件而有撤銷緩起訴處分之法定原因，由檢察官於
      109年7月24日以109年度撤緩字第453號撤銷前揭緩起訴處分
      在案，有臺灣高等法院被告前案紀錄表在卷可查。
（二）檢察官起訴被告本案施用第一級毒品海洛因之行為時間，
      係於「108年7月24日18時10分許」，已在其最近一次觀察
      、勒戒執行完畢釋放之日（即92年6月2日）後之3年後，
      且因被告戒癮治療未完成，亦無從代替觀察、勒戒或強制
      戒治之醫療處置，則依前揭說明，核屬毒品危害防制條例
      第20條第3項所規定之「3年後再犯」。
（三）又本件係於新法施行後之109年9月28日繫屬於原審法院，
      此有原審法院收狀戳在卷可稽（見原審卷第7頁），準此
      ，檢察官於新法施行後之偵查階段，對於被告於新法施行
      前所犯之案件，仍應依修正後之毒品危害防制條例第20條
      第3項、現行第24條等規定，由檢察官基於一次性之整體
      規劃而重啟處遇程序，視被告個案情形，是否適合「觀察
      、勒戒或強制戒治」或給予「附命完成戒癮治療緩起訴處
      分」之機會，不得逕行起訴。原審以相同認定，不經言詞
      辯論，逕行諭知不受理判決，於法核無不合。檢察官上訴
      意旨認本件應依法追訴，原審諭知不受理判決有適用法律
      之違誤，為無理由，應予駁回，並不經言詞辯論為之。
據上論斷，應依刑事訴訟法第368條、第372條，判決如主文。
本案經臺灣臺南地方檢察署檢察官郭文俐提起公訴及上訴。
中　　華　　民　　國　　110 　年　　2 　　月　　26　　日
                  刑事第四庭    審判長法  官  郭玫利
                                      法  官  蔡廷宜
                                      法  官  曾子珍
以上正本證明與原本無異。
如不服本判決應於收受送達後20日內向本院提出上訴書狀，其未
敘述上訴理由者，並得於提起上訴後20日內向本院補提理由書（
均須按他造當事人之人數附繕本）「切勿逕送上級法院」。
　　　　　　　　　　　　　　　　　　　書記官  李淑惠
中　　華　　民　　國　　110 　年　　2 　　月　　26　　日